臺灣板橋地方法院民事判決　　　　　　 100年度重訴字第39號
原　　　告　林勤
　　　　　　　　　　　　之2八.
　　　　　　吳振發
　　　　　　吳孟純
　　　　　　吳維耕
上四人共同
訴訟代理人　徐志明律師
複　代理人　楊士擎律師
被　　　告　甲○○
兼　法　定
代　理　人　蔡瑞鄉
上二人共同
訴訟代理人　張馻哲律師
被告兼法定
代　理　人　蔡秀雪
被　　　告　劉嘉明
上列當事人間請求侵權行為損害賠償事件，經本院於民國100 年
7 月11日言詞辯論終結，判決如下：
    主  文
被告應連帶給付原告林勤、吳維耕、吳孟純各新臺幣陸拾萬元、
連帶給付原告吳振發新臺幣玖拾柒萬仟肆佰捌拾柒元，及均自
民國一百年一月八日起至清償日止，按年息百分之五計算之利息
。
原告其餘之訴駁回。
訴訟費用由被告連帶負擔十分之三，餘由原告負擔。
本判決第一項於原告林勤、吳維耕、吳孟純各以新臺幣貳拾萬元
、原告吳振發以新臺幣拾萬元為被告供擔保後，得假執行；
但被告如各以新臺幣陸拾萬元分別為原告林勤、吳維耕、吳孟純
、以新臺幣玖拾柒萬仟肆佰捌拾柒元為原告吳振發預供擔保，
得免為假執行。
原告其餘假執行之聲請駁回。
    事實及理由
一、原告起訴主張：
(一)、緣被告甲○○為未滿二十歲之限制行為能力人（民國00年0
    月00日生），被告蔡瑞鄉、蔡秀雪分別為被告甲○○之父親
    、母親亦即法定代理人；訴外人邱茗慧（已於99年6 月14日
    歿）則為原告林勤之女、原告吳振發之配偶、原告吳孟純及
    吳維耕之母親。於99年6 月6 日晚間18時許，被告甲○○無
    照騎乘其同事即被告劉嘉明所有之車號000-000 號重型機車
    （後方搭載訴外人即其友人王詠震），沿新北市○○區○○
    路一段自五股往泰山方向行駛，行經新北市○○區○○路一
    段與189 巷之交叉路口時，被告甲○○本應注意車前狀況，
    隨時採取必要之安全措施，且其行駛至交叉路口亦應遵守燈
    光號誌，遇閃光黃燈應減速接近，注意安全，小心通過，行
    經交叉路口之路段亦不得超車，在劃有分向限制線（亦即俗
    稱雙黃線）之路段，不得駛入來車之車道內，而依當時情形
    係日間、晴天、路面乾燥無缺陷、無障礙物、視距良好，並
    無不能注意之情事，被告甲○○竟疏未注意及此，適遇訴外
    人邱茗慧騎乘車號000- 000號重型機車駛出新北市○○區○
    ○路一段189 巷而至上開路口欲左○○○區○○路○段往五
    股方向，被告甲○○之前方同向行駛之車號00-0000 號自小
    客車（由訴外人簡崇穎駕駛）因禮讓右方之訴外人邱茗慧而
    停車，在後方之被告甲○○竟疏於注意如上所述，於閃光黃
    燈路口加速跨越雙黃線駛入對向車道欲超越訴外人簡崇穎之
    自小客車，而在路口中間之車道上，撞擊訴外人邱茗慧及其
    機車，致訴外人邱茗慧當場人車倒地，受有頭部顱骨骨折併
    顱內出血（蜘蛛膜下出血、硬膜上出血、腦內出血）及左側
    遠端脛骨骨折之傷害，雖經緊急送至臺大醫院急救，仍於同
    年月14日上午9 點4 分許不治死亡。被告甲○○上揭無照駕
    駛、過失致死犯行，業經其坦承不諱，且有鈞院少年法庭00
    年度少護字第0000號裁定及全案卷宗資料足資證明，被告甲
    ○○應負民法第184 條侵權行為損害賠償責任自明。而被告
    蔡瑞鄉、蔡秀雪為被告甲○○之法定代理人，依民法第187
    條第1 項規定，亦應負連帶賠償責任。被告劉嘉明身為被告
    甲○○之同事，明知被告甲○○未成年、無駕駛執照，卻仍
    出借上述機車予被告甲○○騎乘使用，自屬同有過失甚明，
    故對於上開損害，被告劉嘉明亦應負民法第185 條第1 項共
    同侵權行為之連帶損害賠償責任。按民法第192 條第1 項規
    定：「不法侵害他人致死者，對於支出醫療及增加生活上需
    要之費用或喪葬費之人，亦應負損害賠償責任。」，故原告
    吳振發支出訴外人邱茗慧之醫療費用共新臺幣（下同）2,85
    3 元及喪葬費用共37萬634 元部分，應由被告連帶賠償。又
    按同法第194 條規定：「不法侵害他人致死者，被害人之父
    、母、子、女及配偶，雖非財產上之損害，亦得請求賠償相
    當之金額。」，本件被告甲○○非但未於案發時主動將訴外
    人邱茗慧送醫，且自訴外人邱茗慧過世迄今，渠等對於原告
    家屬亦不聞不問，明顯毫無悔意，惡性重大，原告痛失親人
    ，精神甚為折磨，難以承受，為此請求被告應連帶賠償原告
    各人精神慰撫金各200 萬元。至原告林勤部分，末按「被害
    人對於第三人負有法定扶養義務者，加害人對於該第三人亦
    應負損害賠償責任。」，民法第192 條第2 項定有明文。本
    件訴外人邱茗慧因被告甲○○之過失侵權行為致死，導致原
    告林勤無法繼續受訴外人邱茗慧扶養，故原告林勤另請求被
    告連帶賠償此部分之損害，查原告林勤為23年出生，於訴外
    人邱茗慧死亡當時（99年）為76歲，揆諸內政部99年國人零
    歲平均餘命估測結果，女性餘命為82.66 歲，故原告林勤有
    6.66年之期間無法受到訴外人邱茗慧扶養，復依行政院主計
    處98年度家庭收支調查報告顯示，原告林勤所居住之新北市
    五股區之每戶平均人口為3.48人，每年每人平均支出為269,
    659 元【計算式：（每戶每年消費性支出188805元+ 每戶每
    年消費性支出749608元）÷3.48人＝269659元】，因此原告
    林勤得請求被告連帶賠償1,779,749 元【計算式：269659×
    6.6=0000000 ，元以下四捨五入】，請求鈞院就原告林勤訴
    之聲明請求200 萬元之範圍內，併就上述精神慰撫金及其所
    失扶養利益部分，同為審理等語。
(二)、聲明：被告等應連帶給付原告林勤200 萬元，並自100 年
    1 月8 日起至清償日止，按年息5 ％計算之利息。被告等
    應連帶給付原告吳振發237 萬3487元，並自100 年1 月8 日
    起至清償日止，按年息5 ％計算之利息。被告等應連帶給
    付原告吳孟純200 萬元，並自100 年1 月8 日起至清償日止
    ，按年息5 ％計算之利息。被告等應連帶給付原告吳維耕
    200 萬元，並自100 年1 月8 日起至清償日止，按年息5 ％
    計算之利息。願供擔保請准宣告假執行。
二、被告答辯則為：
(一)、被告對於本件原告所主張之車禍事故發生事實及證據均不爭
    執，被告甲○○於鈞院少年法庭對其過失致死犯行亦坦承不
    諱。被告對於原告吳振發請求之醫療費用及喪葬費用部分，
    亦不爭執。然就精神慰撫金各200 萬元部分，被告則抗辯金
    額過高，蓋被告家庭資力實屬有限，且原告已領取強制汽車
    責任保險保險金160 萬元部分，亦應扣除之。被告甲○○目
    前就讀豫章商職夜間部，白天靠打工賺取學費及零用錢，家
    中成員除父母外，尚有一兄一妹；被告蔡瑞鄉現從事保全業
    ，收入不豐，且尚有50餘萬元之負債，目前全家所居住者亦
    係承租，名下無不動產；被告蔡秀雪則是從事清潔業，收入
    不豐，名下亦無不動產。
(二)、被告劉嘉明否認有何共同侵權行為之事實，蓋伊雖有出借上
    述機車予被告甲○○騎乘使用，但伊並不知悉被告甲○○為
    無駕駛執照之人等語。
(三)、聲明：原告之訴及假執行之聲請均駁回；如受不利之判決，
    願供擔保請准宣告免為假執行。
三、兩造不爭執事項：
(一)、被告甲○○為未滿二十歲之限制行為能力人（00年00月00日
    生），被告蔡瑞鄉、蔡秀雪為被告甲○○之法定代理人；訴
    外人邱茗慧（於99年6 月14日歿）為原告林勤之女、原告吳
    振發之配偶、原告吳孟純及吳維耕之母親。
(二)、於99年6 月6 日晚間18時許，被告甲○○無照騎乘其同事即
    被告劉嘉明所有之車號000-000 號重型機車（後方搭載訴外
    人即其友人王詠震），沿新北市○○區○○路一段自五股往
    泰山方向行駛，行經新北市○○區○○路一段與189 巷之交
    叉路口時，被告甲○○本應注意車前狀況，隨時採取必要之
    安全措施，且其行駛至交叉路口亦應遵守燈光號誌，遇閃光
    黃燈應減速接近，注意安全，小心通過，行經交叉路口之路
    段亦不得超車，在劃有分向限制線（亦即俗稱雙黃線）之路
    段，不得駛入來車之車道內，而依當時情形係日間、晴天、
    路面乾燥無缺陷、無障礙物、視距良好，並無不能注意之情
    事，被告甲○○竟疏未注意及此，適遇訴外人邱茗慧騎乘車
    號000- 000號重型機車駛出新北市○○區○○路一段189 巷
    而至上開路口欲左○○○區○○路○段往五股方向，被告甲
    ○○之前方同向行駛之車號00-0000 號自小客車（由訴外人
    簡崇穎駕駛）因禮讓右方之訴外人邱茗慧而停車，在後方之
    被告甲○○竟疏於注意如上所述，於閃光黃燈路口加速跨越
    雙黃線駛入對向車道欲超越訴外人簡崇穎之自小客車，而在
    路口中間之車道上，撞擊訴外人邱茗慧及其機車，致訴外人
    邱茗慧當場人車倒地，受有頭部顱骨骨折併顱內出血（蜘蛛
    膜下出血、硬膜上出血、腦內出血）及左側遠端脛骨骨折之
    傷害，雖經緊急送至臺大醫院急救，仍於同年月14日上午9
    點4 分許不治死亡。
(三)、臺灣板橋地方法院少年法庭00年度少護字第0000號過失致死
    案件之確定裁定暨全案卷宗資料。
(四)、原告吳振發業已支出訴外人邱茗慧之醫療費用共2,853 元及
    喪葬費用共37萬634 元。
(五)、原告業已受領強制汽車責任保險金160萬元。
四、本院得心證之理由：
(一)、被告對於被告甲○○有上揭過失致死之侵權行為並不爭執，
    對於原告吳振發支出被害人邱茗慧之醫療費用共2,853 元及
    喪葬費用共37萬634 元部分，亦不爭執，是堪信原告此部分
    之主張為真實。至被告另以前揭情詞置辯，故本件所應審究
    者為：(一)被告劉嘉明是否應負共同侵權行為之連帶損害賠償
    責任？(二)原告所得請求之精神慰撫金為何？(三)原告林勤得否
    請求扶養費？如可，金額為何？茲分別敘述如下。
(二)、被告劉嘉明是否應負共同侵權行為之連帶損害賠償責任？
、按「因故意或過失，不法侵害他人之權利者，負損害賠償責
    任。故意以背於善良風俗之方法，加損害於他人者亦同。違
    反保護他人之法律，致生損害於他人者，負賠償責任。但能
    證明其行為無過失者，不在此限。」、「數人共同不法侵害
    他人之權利者，連帶負損害賠償責任。不能知其中孰為加害
    人者，亦同。造意人及幫助人，視為共同行為人。」，民法
    第184 條、第185 條分別定有明文。又按「汽車駕駛人，有
    下列情形之一者，處新臺幣六千元以上一萬二千元以下罰鍰
    ，並當場禁止其駕駛：一、未領有駕駛執照駕駛小型車或機
    器腳踏車。... 未滿十八歲之人，違反第一項第一款或第三
    款規定者，汽車駕駛人及其法定代理人或監護人，應同時施
    以道路交通安全講習。」，道路交通管理處罰條例第21條第
    1 項第1 款、第3 項亦有明文。另按「申請汽車駕駛執照考
    驗者，應具有下列資格：一、年齡：(一)考領普通駕駛執照、
    輕型或普通重型機器腳踏車駕駛執照須年滿十八歲，最高年
    齡不受限制。... 」，道路交通安全規則第60條第1 款第1
    點復有明訂。末按「上訴人明知加害人張某未領有駕駛執照
    ，仍將該小客車交其駕駛，顯違道路交通管理處罰條例第二
    十一條第一項第一款、第二十八條之規定，亦即違反保護他
    人之法律，應推定其有過失。」，有最高法院67年台上字第
    2111號判例意旨可資佐參。
、經查，本件被告甲○○為未滿18歲之人（00年0 月00日出生
    ），有戶籍謄本在卷可稽，足堪認定。而被告甲○○復自承
    其就讀豫章商職夜間部，白天打工賺取生活費，被告劉嘉明
    為其工作上之同事等語明確在卷，衡諸常理，被告劉嘉明既
    與被告甲○○為同事，且熟識程度非淺，否則其如何可能率
    爾出借重型機車供被告甲○○騎乘使用，從而，被告二人言
    談間自會提起彼此打工、就讀學校或生活狀況等情形，而由
    就讀學校之階段，一般人即可推估其大致年齡，再加以被告
    甲○○於事發當時為少年，外型上並非成熟，揆諸上開規定
    ，未滿18歲之人，不得考領機器腳踏車之駕駛執照，是被告
    劉嘉明既明知被告甲○○為未滿18歲之未成年人，其對於被
    告甲○○並無駕駛執照乙節自亦知之甚明，其空言辯稱不知
    被告甲○○無駕駛執照所以出借重型機車云云，顯係事後卸
    責之詞，難以採信。觀諸上開判例意旨，被告劉嘉明明知被
    告甲○○未領有駕駛執照，仍將重型機車交其騎乘致肇事，
    顯係違反道路交通管理處罰條例第21條第1 項第1 款之規定
    ，亦即違反保護他人之法律，應推定為有過失（有最高法院
    80年台上字第2885號判決意旨參照）。
、再按當事人主張有利於己之事實者，就其事實有舉證之責任
    ，民事訴訟法第277 條前段定有明文。本件被告劉嘉明既應
    推定為有過失，則其辯稱並無過失、無共同侵權行為云云，
    自應由被告劉嘉明負舉證責任，然查，被告劉嘉明並未提出
    任何積極證據以實其說，是被告劉嘉明自應依民法第184 條
    、第185 條規定，負共同侵權行為之連帶損害賠償責任。
(三)、原告所得請求之精神慰撫金為何？
、按「不法侵害他人致死者，被害人之父、母、子、女及配偶
    ，雖非財產上之損害，亦得請求賠償相當之金額。」，民法
    第194 條定有明文。又按慰藉金係以精神上所受無形之痛苦
    為準，非如財產損失之有價額可以計算，究意如何始認其數
    額為相當，自應審酌被害人及加害人之地位、家況、並被害
    人所受痛苦之程度、與其家屬之關係暨其他一切情事定之（
    有最高法院48年度台上字第798 號判例意旨參照）。本院審
    酌被害人邱茗慧為原告林勤之女、原告吳振發之配偶、原告
    吳孟純及吳維耕之母親，有戶籍謄本在卷可稽，原告四人痛
    失至親，身心受創甚深，天倫遽斷，難以承受，依法自得請
    求精神慰撫金，另審酌原告林勤為00年0 月00日生，現已年
    邁，並無工作，名下並無不動產，原告吳維耕為71年生，98
    年度已有薪資所得、名下有房屋2 筆，原告吳孟純為68年生
    ，98年度已有薪資所得、名下有2006年份汽車一輛，原告吳
    振發名下有現金資產、2009年份汽車一輛、房屋土地各一筆
    等情事，有戶籍謄本、稅務電子閘門財產所得調件明細表在
    卷可憑；被告甲○○為82年生，就讀豫章商職夜間部，名下
    並無動產、不動產，被告蔡瑞鄉從事保全業，98年度薪資所
    得約37萬元，名下無動產、不動產，被告蔡秀雪從事清潔業
    ，98年度薪資所得約為28萬元，名下亦無動產、不動產，被
    告劉嘉明名下並無動產、不動產等情，亦有戶籍謄本、稅務
    電子閘門財產所得調件明細表、法律扶助申請書、房屋租賃
    契約書、財政部臺灣省北區國稅局98年度綜合所得稅各類所
    得資料清單等在卷可憑，以及兩造之身分、社會地位、智識
    水準、經濟狀況暨本件原告所受損害等一切情狀，認原告請
    求被告連帶賠償精神慰撫金各200 萬元，尚屬過高，應核減
    各為100 萬元，方屬公允，逾此部分之請求，則不應准許。
(四)、原告林勤得否請求扶養費？如可，金額為何？
、原告林勤為被害人邱茗慧之母親，已據原告提出戶籍謄本為
    證，堪信為真，惟按依民法第1116條第1 項第1 款及第1117
    條規定，「受扶養權利者，以不能維持生活而無謀生能力者
    為限。前項無謀生能力之限制，於直系血親尊親屬不適用之
    。」，足徵直系血親尊親屬受扶養之權利，仍須以不能維持
    生活為要件。經查，原告林勤於98年度尚有利息所得及股利
    所得共1 萬3867元，名下投資亦有4 萬4120元之所得，此有
    稅務電子閘門財產所得調件明細表在卷可參（見本院卷第12
    9 頁），再者，原告林勤並未具體陳明其帳戶內存款金額尚
    有多少，亦未表明除被害人邱茗慧外是否尚有其他子女應負
    扶養義務（經本院依職權調閱原告林勤之全戶戶籍資料，原
    告林勤另有一子邱奕修，此有全戶戶籍資料查詢結果表在卷
    ），是尚難遽認其已達不能維持生活之程度，此外，原告並
    未提出任何積極證據證明原告林勤有何不能維持生活之情事
    ，故原告林勤主張其有受被害人邱茗慧單獨扶養之權利云云
    ，尚難認為有理，應予駁回。
(五)、按「不法侵害他人致死者，對於支出醫療及增加生活上需要
    之費用或殯葬費之人，亦應負損害賠償責任。」，民法第19
    2 條第1 項定有明文。原告吳振發請求其為被害人邱茗慧支
    出之醫療費用共2,853 元及喪葬費用共37萬634 元部分，為
    兩造所不爭執，並有醫療費用收據、統一發票、臺北市殯葬
    管理處其他收入憑單、奠祭費用明細約定書等影本附卷為憑
    ，是原告吳振發此部分之主張，應予准許。
(六)、綜上所述，原告林勤、吳維耕、吳孟純因本件車禍事故得請
    求被告四人連帶賠償之金額各為100 萬元；原告吳振發得請
    求之金額則為137 萬3487元。末按「保險人依本法規定所為
    之保險給付，視為被保險人損害賠償金之一部分；被保險人
    受賠償請求時，得扣除之。」，強制汽車責任保險法第32條
    定有明文。經查，原告四人於本件事故發生後，已受領強制
    汽車責任保險金160 萬元，為原告所不爭執，堪信為真。原
    告既已受領強制汽車責任保險金160 萬元，自應由渠等所得
    請求之金額中平均扣除（亦即原告每人應扣除40萬元），扣
    除後，原告林勤、吳維耕、吳孟純得請求被告連帶賠償之金
    額各為60萬元；原告吳振發得請求之金額則為97萬3487元。
五、從而，原告依據侵權行為法律關係，請求被告四人應連帶給
    付原告林勤、吳維耕、吳孟純各60萬元，並均自100 年1 月
    8 日起至清償日止，按年息5 ％計算之利息；被告四人應連
    帶給付原告吳振發97萬3487元，並自100 年1 月8 日起至清
    償日止，按年息5 ％計算之利息之範圍內，為有理由，應予
    准許。逾此部分之請求，則為無理由，應予駁回。
六、本件判決事證基礎已臻明確，兩造其餘主張、陳述及所提證
    據暨攻擊、防禦方法，經本院審酌後，認與判決結果均無影
    響，爰不一一論述，併予敘明。
七、本件兩造分別陳明願供擔保，請准宣告假執行或免為假執行
    ，就原告勝訴部分，經核於法並無不合，爰各酌定相當之擔
    保金額准許之。至原告其餘假執行之聲請，因該部分之訴業
    經駁回，其假執行之聲請亦失所附麗，應併予駁回。
八、結論：原告之訴為一部有理由，一部無理由，依民事訴訟法
    第79條、第85條第2 項、第390 條第2 項、第392 條第2 項
    ，判決如主文。
中　　華　　民　　國　 100　　年　　8 　　月　　10　　日
                  民事第三庭  法　官 吳金芳
以上正本係照原本作成。
如對本判決上訴，須於判決送達後20日內向本院提出上訴狀。如
委任律師提起上訴者，應一併繳納上訴審裁判費。
中　　華　　民　　國　 100　　年　　8 　　月　　10　　日
                              書記官 湯景富
